---
title: "coursework"
author: "Anastasia"
date: "`r Sys.Date()`"
output:
  pdf_document:
    latex_engine: xelatex
    dev: cairo_pdf
    number_sections: true
    toc: false
documentclass: extarticle
fontsize: 14pt
mainfont: Times New Roman 
geometry: 
  - left=3cm
  - right=1.5cm
  - top=2cm
  - bottom=2cm
linestretch: 1.5
indent: true
header-includes:
  - \usepackage[russian]{babel}
  - \usepackage{fontspec}
  - \setmainfont{Times New Roman}
  - \usepackage{booktabs}
  - \usepackage{caption}
  - \captionsetup[figure]{name=Рис., position=top}
  - \captionsetup[table]{name=Таблица, position=top}
  - \XeTeXlinebreaklocale "ru"
  - \XeTeXlinebreakskip = 0pt plus 1pt
  - \usepackage{microtype}
  - \emergencystretch=3em
  - \usepackage{enumitem}
  - \AtBeginDocument{\maketitle\newpage\tableofcontents\newpage}
---


\newpage
# Введение {-}
В современной экономике, основанной на знаниях, научно-исследовательская деятельность университетов выступает ключевым фактором технологического развития и конкурентоспособности страны. В Российской Федерации проводится ежегодный мониторинг эффективности образовательных организаций высшего образования, результаты которого публикуются в открытом доступе. Данный набор данных содержит более ста количественных показателей по каждому вузу, включая публикационную активность, кадровый состав, объёмы научно-исследовательских работ, международное сотрудничество и финансовые параметры.

Актуальность работы обусловлена необходимостью объективного анализа реального состояния российской университетской науки. Открытые данные мониторинга предоставляют уникальную возможность для количественного исследования структуры научной продуктивности и выявления факторов, ассоциированных с высокими результатами. При этом обработка и анализ столь объёмных массивов данных требуют применения современных вычислительных инструментов. В настоящей работе все этапы – от импорта и очистки данных до построения визуализаций и расчёта статистических моделей – реализованы на языке программирования R [2] с использованием пакетов `tidyverse`, `ggplot2`, `corrplot` и других.

\newpage
# Постановка задачи
Цель данной работы заключается в выявлении структуры научной продуктивности российских вузов и определении ключевых факторов, влияющих на её уровень, на основе анализа открытых данных мониторинга эффективности образовательных организаций высшего образования. Для достижения этой цели сформулированы следующие задачи:

1. Привести общее описание набора данных (Раздел 2);
2. Выполнить предварительную обработку данных (Раздел 3);
3. Провести описательный анализ показателей научной продуктивности и выявить кадровые факторы, влияющие на научную результативность (Раздел 4);
4. Сформулировать основные выводы (Раздел 5).


\newpage
# Общее описание набора данных

## Источник данных и объекты наблюдения

Для анализа использовались данные ежегодного Мониторинга эффективности образовательных организаций высшего образования, проводимого Министерством науки и высшего образования Российской Федерации. Мониторинг охватывает все государственные и негосударственные вузы, имеющие лицензию на образовательную деятельность, и публикуется в открытом доступе на официальном портале [1].

Целью мониторинга является оценка деятельности вузов по следующим направлениям: образовательная деятельность, научно-исследовательская работа, международное сотрудничество, финансово-экономическая устойчивость, кадровый потенциал и инфраструктура. Полученные показатели используются для принятия управленческих решений, в том числе о реорганизации или лишении государственной аккредитации.

Исходные данные представлены в виде отдельных Excel-файлов. В настоящей работе использованы данные за 2020, 2021 год.

Количество строк в каждом файле различается: 2020 год – 688 вузов; 2021 год – 679 вузов.

Каждая строка соответствует отдельной образовательной организации высшего образования за один год. Несмотря на разное количество строк, структура столбцов во всех файлах идентична – каждый из них содержит одинаковый набор из 133 показателей.

Общее количество вузов, включенных в набор данных хотя бы в один из анализируемых годов, составляет 697. Число учреждений, присутствовавших во все года, равно 670.

Использование именно этого источника данных обосновано его репрезента\-тивностью, ежегодной обновляемостью и наличием стандартизированных показателей, что позволяет проводить сравнительный анализ как между вузами, так и в динамике по годам.

## Структура набора данных

В наборе данных представлены следующие типы переменных:


* Идентификаторы и атрибуты (6 переменных): `VUZ` (название вуза, строковый), `Region` (регион, строковый), `Type` (тип вуза, строковый), `Site` (адрес сайта, строковый), `ID` (уникальный числовой идентификатор вуза, целочисленный), `year` (год наблюдения, целочисленный). Перечисленные переменные не участвуют в количественном анализе, но используются для идентификации наблюдений и группировок.

* Количественные показатели: все остальные столбцы (за исключением служебных), они представляют собой различные индикаторы деятельности вуза. Часть из них выражена в абсолютных величинах, часть – в относительных.


Все показатели можно условно разделить на следующие тематические блоки:

1. Образовательная деятельность;
2. Научно-исследовательская работа;
3. Международная деятельность;
4. Кадровый потенциал;
5. Инфраструктура;
6. Финансово-экономическая деятельность.

\newpage
# Предобработка данных

Исходные файлы мониторинга (по одному на каждый год) не могли быть использованы для анализа напрямую из-за наличия служебных строк, нестандартных форматов записи чисел и различий в типах данных. В связи с этим была выполнена последовательная предобработка, включающая следующие этапы.

## Загрузка данных

Excel-файлы за каждый год (`result2020.xlsx`, `result2021.xlsx`) были загружены в среду R с помощью пакета readxl. Для каждого файла автоматически определена структура столбцов.

## Переименование переменных

В ходе обработки выявлены незначительные расхождения в синтаксисе одноимённых показателей в файлах разных лет. Для устранения этой неоднородности и удобства работы длинные исходные названия были заменены на краткие мнемонические имена (например, `avg_ege_budget`, `pct_master_students`, `pct_young_staff`). Соответствие между исходными и новыми именами приведено в приложении (таблица 5).

После приведения столбцов всех исходных таблиц к единому виду, они были объеденены с помощью `dplyr::bind_rows()` в один датасет(размерность : 1367 строк, 133 столбца).

## Работа с пропущенными значениями

На этапе первичной обработки было выявлено количество пропущенных значений по каждому столбцу и построен график отражающий их процентное соотношение к количеству строк. 

```{r, echo=FALSE, message=FALSE, warning=FALSE}
library(readxl)
df <- read_excel("full_data_with_nan.xlsx")
```

```{r, echo=FALSE, message=FALSE, warning=FALSE, fig.cap="Доля пропущенных значений по столбцам (%)", fig.width=7, fig.height=4, out.width="0.9\\textwidth"}
library(ggplot2)
library(dplyr)
library(tidyr)

na_pct <- df %>%
  summarise(across(everything(), ~ mean(is.na(.)) * 100)) %>%
  pivot_longer(everything(), names_to = "column", values_to = "na_percent") %>%
  filter(na_percent > 0) %>%
  arrange(desc(na_percent))

ggplot(na_pct, aes(x = reorder(column, -na_percent), y = na_percent)) +
  geom_col(fill = "coral") +
  coord_flip() +
  labs(x = "Имя столбца", y = "Процент NA") +
  theme_minimal()
```

Из гистограммы (Рис. 1) видно, что  столбцы `section_edu`, `section_science`, `section_staff`, `section_international`, `section_infra`, `section_finance` имеют значение NA во всех строчках. Эти переменные являются столбцами-заголовками и были удалены из датасета. Также был удален столбец `has_ebook_system`, который не принимает содержательных значений. 

Для устранения пропущенных значений в оставшемся наборе были удалены строчки, содержащие как минимум один пустой параметр.

Таким образом, датасет после преобразований имеет 1356 строк и 126 столбцов.

\newpage
# Анализ научной продуктивности и влияющих факторов

Исходный набор данных имеет большое количество параметров, отражающих эффективность разных сторон образования. Из общего массива данных были отобраны переменные, непосредственно характеризующие научно-исследовательскую деятельность с целью сфокусироваться именно на данной составляющей деятельности вузов. Все дальнейшие аналитические процедуры строятся исключительно на них.


```{r, echo=FALSE, message=FALSE, warning=FALSE}
library(readxl)
df_sci <- read_excel("data_science.xlsx")
```

```{r, echo=FALSE, message=FALSE, warning=FALSE}
key_vars <- c(
  "scopus_pubs_per_100_staff",
  "rinc_pubs_per_100_staff", 
  "rd_income_per_staff_excl_budget",
  "pct_staff_doc_sci",
  "pct_young_staff", 
  "pct_staff_cand_sci",
  "coauthor_foreign_articles",
  "pct_foreign_students_total",
  "num_dissertation_councils",
  "num_shared_equip_centers", 
  "pct_income_rd_total", 
  "salary_ratio_to_regional_avg",
  "grants_per_100_staff"
)
```

## Анализ высокопродуктивных вузов

В качестве основного индикатора научной продуктивности вузов в данном исследовании выбран показатель `scopus_pubs_per_100_staff` – число публикаций, индексируемых в международной базе данных Scopus, в расчёте на 100 научно-педагогических работников (НПР).

Данный выбор обусловлен следующими соображениями:

1. Scopus является одной из наиболее авторитетных международных баз данных научного цитирования.

2. Нормировка на 100 НПР устраняет влияние размера вуза на абсолютное число публикаций и позволяет оценивать именно эффективность научной работы, а не просто масштаб организации, что особенно важно при сравнении крупных федеральных университетов и небольших отраслевых институтов.

3. По сравнению с цитированиями, число публикаций меньше зависит от «возраста» научной школы и дисциплинарной специфики.

Таким образом, данный показатель отражает реальное присутствие вуза в международном научном пространстве.

Для идентификации вузов, демонстрирующих наиболее высокую научную продуктивность, были определены топ-5 вузов по показателю `scopus_pubs_per_100_staff` за каждый год наблюдений (Таблица 1).

```{r, echo=FALSE, message=FALSE, warning=FALSE, results='asis', fig.cap="Топ-5 вузов по публикационной активности (Scopus на 100 НПР) по годам"}
library(tidyverse)
library(knitr)
library(kableExtra)

leaders_by_year <- df_sci %>%
  group_by(year) %>%
  arrange(desc(scopus_pubs_per_100_staff), .by_group = TRUE) %>%
  slice_head(n = 5) %>%  # топ-5 по каждому году
  select(year, VUZ, Region, scopus_pubs_per_100_staff) %>%
  ungroup()

kable(leaders_by_year, 
      caption = "Топ-5 вузов по публикационной активности (Scopus на 100 НПР) по годам",
      digits = 1) %>%
  kable_styling(font_size = 9,
                  latex_options = c("hold_position")) %>%
    column_spec(1, width = "1.cm") %>% 
    column_spec(2, width = "8.5cm") %>% 
    column_spec(3, width = "2cm") %>% 
    column_spec(4, width = "3cm")

```


Анализ таблицы позволяет сделать следующие наблюдения:

- Нет резких изменений от года к году. Большинство вузов неизменно входят в пятёрку лидеров.  Эти организации составляют «научную элиту» российской системы высшего образования.

- Подавляющее большинство вузов-лидеров расположены в Москве, что говорит о высокой степени централизации научного потенциала в столичном регионе.

Констатация факта устойчивого лидерства небольшой группы вузов закономерно порождает два взаимосвязанных вопроса:

1. Насколько велик разрыв между вузами-лидерами и основной массой университетов?

2. Чем объясняется столь высокая продуктивность лидеров? Какие факторы – кадровые, финансовые, инфраструктурные – обеспечивают их преимущество?

Для ответов на эти вопросы были взяты средние значения параметров по двум годам для каждого из вузов, и были определены пороговые значения публикационной активности, соответствующие вхождению в топ-5% и топ-1% выборки (Таблица 2).


```{r, echo=FALSE, message=FALSE, warning=FALSE}
library(tidyverse)
library(knitr)
library(kableExtra)

df_vuz_avg <- df_sci %>%
  group_by(VUZ, ID, Region, Type) %>%
  summarise(
    scopus_pubs = mean(scopus_pubs_per_100_staff, na.rm = TRUE),
    .groups = "drop"
  )
```



```{r, echo=FALSE, message=FALSE, warning=FALSE}
thresholds <- data.frame(
  percentile = c(95, 99),
  threshold = quantile(df_vuz_avg$scopus_pubs, probs = c(0.95, 0.99), na.rm = TRUE),
  label = c("Топ-5%", "Топ-1%")
)

n_vuz <- nrow(df_vuz_avg)
top_counts <- data.frame(
  percentile = c(95, 99),
  count = c(
    sum(df_vuz_avg$scopus_pubs >= quantile(df_vuz_avg$scopus_pubs, 0.95, na.rm = TRUE)),
    sum(df_vuz_avg$scopus_pubs >= quantile(df_vuz_avg$scopus_pubs, 0.99, na.rm = TRUE))
  )
)

top_summary <- thresholds %>%
  left_join(top_counts, by = "percentile") %>%
  mutate(
    share = round(100 * count / n_vuz, 1),
    threshold = round(threshold, 1)
  ) %>%
  select(label, threshold, count, share)

kable(top_summary, 
      caption = "Пороговые значения публикационной активности для топ-групп",
      col.names = c("Группа", "Порог (публикаций на 100 НПР)", "Количество вузов", "Доля от всех вузов (%)"),
      digits = 1) %>%
  kable_styling(font_size = 12)
```


Порог для попадания в топ-5% составляет 229.6 публикаций Scopus на 100 НПР, в топ-1% – 98.1 публикаций. Полученные значения можно использовать как ориентиры для отнесения вуза к категории «высокопродуктивный» или «научный лидер». Важно отметить, что разрыв между порогами топ-5% и топ-1% составляет 131,5 публикаций, что свидетельствует о существенной дифференциации даже внутри группы лидеров.

Для количественной оценки неравенства в научной продуктивности было проведено сравнение вузов, входящих в топ-10% по публикационной активности, с остальными 90% вузов.

На рисунке 2 представлены два варианта ящиков с усами, сравнивающих распределение публикационной активности (по абсолютной шкале и по логарифмической). Оба графика построены на одних и тех же данных, но акцентируют разные аспекты распределения.

- Левый график наглядно демонстрирует колоссальный разрыв между группами в абсолютных единицах.

- Правый график использует логарифмическую шкалу, чтобы показать внутреннюю структуру распределений, которая на левом графике скрыта из-за эффекта масштаба (сжатие ящика топ-10% экстремальным выбросом).

```{r, echo=FALSE, message=FALSE, warning=FALSE, fig.cap="Сравнение публикационной активности топ-10% и остальных вузов", fig.width=7, fig.height=4, out.width="0.9\\textwidth"}

top10_percentile <- quantile(df_vuz_avg$scopus_pubs, 0.90, na.rm = TRUE)

df_comparison <- df_vuz_avg %>%
  mutate(
    group = ifelse(scopus_pubs >= top10_percentile, "Топ-10%", "Остальные 90%")
  ) %>%
  group_by(group) %>%
  summarise(
    count = n(),
    mean_pubs = mean(scopus_pubs, na.rm = TRUE),
    median_pubs = median(scopus_pubs, na.rm = TRUE),
    q1_pubs = quantile(scopus_pubs, 0.25, na.rm = TRUE),
    q3_pubs = quantile(scopus_pubs, 0.75, na.rm = TRUE),
    min_pubs = min(scopus_pubs, na.rm = TRUE),
    max_pubs = max(scopus_pubs, na.rm = TRUE),
    sd_pubs = sd(scopus_pubs, na.rm = TRUE)
  )

mean_top10 <- df_comparison$mean_pubs[df_comparison$group == "Топ-10%"]
mean_others <- df_comparison$mean_pubs[df_comparison$group == "Остальные 90%"]
gap_ratio <- mean_top10 / mean_others

kable(df_comparison, 
      caption = "Сравнение вузов из топ-10\\% с остальными (с квантилями)",
      col.names = c("Группа", "N", "Среднее", "Медиана", "Q1", "Q3", "Мин", "Макс", "Ст. откл."),
      digits = 1) %>%
  kable_styling(font_size = 10)

library(patchwork)

p1 <- df_vuz_avg %>%
  mutate(group = ifelse(scopus_pubs >= quantile(scopus_pubs, 0.90), 
                        "Топ-10%", "Остальные 90%")) %>%
  ggplot(aes(x = group, y = scopus_pubs, fill = group)) +
  geom_boxplot() +
  labs(title = "Абсолютная шкала",
       x = "Группа", y = "Публикации Scopus на 100 НПР") +
  theme_minimal() +
  theme(legend.position = "none")

p2 <- df_vuz_avg %>%
  mutate(group = ifelse(scopus_pubs >= quantile(scopus_pubs, 0.90), 
                        "Топ-10%", "Остальные 90%")) %>%
  ggplot(aes(x = group, y = scopus_pubs, fill = group)) +
  geom_boxplot() +
  scale_y_log10() +
  labs(title = "Логарифмическая шкала",
       x = "Группа", y = "Публикации Scopus на 100 НПР") +
  theme_minimal() +
  theme(legend.position = "none")

p1 + p2
```


Среднее число публикаций Scopus на 100 НПР в группе топ-10% составляет 125.1, тогда как в группе остальных вузов – 18.3. Таким образом, коэффициент разрыва (отношение средних) равен 6.84.

Медианные значения также имеют большой разрыв: 99 против 14.8, что подтверждает высокую степень поляризации: «типичный» вуз из топ-10% публикует в 6.7 раз больше, чем «типичный» вуз из остальной части выборки.

Межквартильный интервал (расстояние между первым и третьим квартилями) группы топ-10% лежит в диапазоне от 75.62 до 144.43, а группы остальных вузов – от 5.457 до 28.145. Эти интервалы не пересекаются, что свидетельствует о качественном различии между двумя группами: даже вузы из нижней части топ-10% публикуют значительно больше, чем вузы из верхней части остальных.

В группе лидеров наблюдаются многочисленные выбросы, соответствующие вузам с экстремально высокой публикационной активностью – до 344.12 публикаций. Эти выбросы представляют собой вузы-суперлидеры, которые значительно опережают даже других представителей топ-10%. В группе остальных вузов выбросы практически отсутствуют.

Ящик группы топ-10% заметно шире, чем ящик остальных вузов. Это означает, что внутри группы лидеров разброс значений значительно больше: разница в 1.9 раз. В группе остальных вузов значения сконцентрированы в узком диапазоне вблизи нуля.

В группе топ-10% медиана смещена относительно центра ящика ближе к нижней границе, а верхний ус длиннее нижнего, что указывает на правостороннюю асимметрию: большинство вузов в группе сконцентрированы в нижней части диапазона, а небольшое число лидеров «вытягивают» распределение вправо. В группе остальных вузов распределение также имеет правостороннюю асимметрию, но менее выраженную.

Полученные результаты свидетельствуют о крайне высокой степени поляризации научной продуктивности российских вузов. Небольшая группа вузов (10% от общего числа) находится в совершенно иной «весовой категории» по сравнению с основной массой университетов. Разрыв между группами носит не количественный, а качественный характер: их распределения практически не перекрываются. Это ставит вопрос о факторах, обеспечивающих столь значительное преимущество лидеров.

## Факторы, связанные с научной продуктивностью

Выявив значительный разрыв между вузами-лидерами и остальными, перейдём к анализу возможных причин. Рассмотрим, какие факторы связаны с высокой публикационной активностью.

На рисунке 3 представлена тепловая карта корреляций между основными показателями эффективности научной деятельности.

```{r, echo=FALSE, message=FALSE, warning=FALSE, fig.cap="Корреляции между научной продуктивностью и факторами", fig.width=7, fig.height=6, out.width="1\\textwidth"}

library(tidyverse)
library(corrplot)

df_analysis <- df_sci %>%
  group_by(VUZ) %>%
  summarise(across(where(is.numeric), mean, na.rm = TRUE), .groups = "drop") %>%
  filter(complete.cases(.))

cor_data <- df_analysis %>%
  select(key_vars)

colnames(cor_data) <- c("Публикации Scopus",
                        "Публикации РИНЦ",
                        "Доходы от НИОКР на НПР",
                        "Доля докторов наук",
                        "Доля молодых НПР",
                        "Доля кандидатов наук",
                        "Cовместные публикации",
                        "Доля иностр. студентов",
                        "Диссертац. советы",
                        "Центры коллект. польз.",
                        "Доля доходов от НИОКР",
                        "Зарплатный коэффициент",
                        "Полученные гранты")
                        
cor_matrix <- cor(cor_data, use = "complete.obs")

corrplot(cor_matrix, 
         method = "color", 
         type = "upper",
         tl.cex = 0.6,
         number.cex = 0.6,
         addCoef.col = "black",
         diag = FALSE, 
         tl.col = "black", 
         tl.srt = 60,
         mar = c(0, 0, 1, 0))
```

На основе представленной корреляционной матрицы можно сделать следующие выводы о связи публикационной активности в Scopus с другими показателями.

Коэффициент корреляции (r) измеряет тесноту линейной связи:

- |r| > 0,5 – сильная связь

- 0,3 ≤ |r| ≤ 0,5 – умеренная связь

- |r| < 0,3 – слабая связь


Наиболее тесная связь с публикациями Scopus обнаружена для показателей «Совместные публикации с зарубежными учёными» (r = 0,54) и "Доходы от НИОКР на одного НПР" (r = 0,49). То есть, ключевыми драйверами научной продуктивности российских вузов выступают международное научное сотрудничество и финансирование НИОКР(как абсолютные объёмы, так и их доля в доходах вуза). Без этих факторов высокая публикационная активность практически не достигается.

Кадровые показатели играют неоднозначную роль. Доля молодых НПР умеренно связана с публикациями (r = 0.42), что может отражать более высокую исследовательскую активность и адаптивность молодых учёных. В то же время доля докторов наук коррелирует с публикациями слабо – наличие докторов необходимо (r = 0.17), но недостаточно. Доля кандидатов наук практически не влияет на публикации в Scopus (r = –0.04).

Инфраструктурные показатели (диссертационные советы (r = 0.43), центры коллективного пользования (r = 0.25), гранты (r = 0.34)) сопутствуют высокой научной продуктивности, но их вклад опосредован через финансирование и международную кооперацию.

РИНЦ-публикации слабо связаны с международной активностью (r = 0,23) – это два разных «слоя» научной коммуникации. Ориентация только на российские журналы не приводит к выходу на международный уровень.

Исходя из этого, ни один из рассмотренных факторов не является единственным и достаточным. Высокая научная продуктивность – результат комплексного взаимодействия кадровых, финансовых и инфраструктурных условий.


## Динамика публикационной активности (2020–2021)

До сих пор большая часть анализа был сосредоточен на статической картине – усреднённых показателях за весь период наблюдения. Однако данные мониторинга охватывают два года (2020 и 2021), что позволяет сделать взгляд на динамику, который ответить на два вопроса:

1. Растёт или падает средняя публикационная активность российских вузов?
2. Сокращается ли доля вузов, которые полностью отсутствуют в международной научной коммуникации (нулевые публикации в Scopus)?

Поскольку в распоряжении имеются только два временных среза, мы не можем говорить об устойчивом тренде или прогнозировать будущее. Однако даже за такой короткий период можно зафиксировать направление изменений, что важно для понимания общей динамики системы высшего образования.


```{r, echo=FALSE, message=FALSE, warning=FALSE, fig.cap="Средняя публикационная активность (Scopus на 100 НПР)", fig.width=7, fig.height=4, out.width="0.9\\textwidth"}

library(dplyr)
library(knitr)
library(kableExtra)

dynamics <- df_sci %>%
  group_by(year) %>%
  summarise(
    mean_pubs = mean(scopus_pubs_per_100_staff, na.rm = TRUE),
    median_pubs = median(scopus_pubs_per_100_staff, na.rm = TRUE),
    pct_zero = mean(scopus_pubs_per_100_staff == 0, na.rm = TRUE) * 100,
    n = n()
  ) %>%
  mutate(across(where(is.numeric), ~ round(., 1)))

years <- dynamics$year
df_table <- data.frame(
  Показатель = c("Среднее", "Медиана", "Доля нулевых (%)", "Число вузов"),
  '2020' = c(dynamics$mean_pubs[1], dynamics$median_pubs[1], dynamics$pct_zero[1], dynamics$n[1]),
  '2021' = c(dynamics$mean_pubs[2], dynamics$median_pubs[2], dynamics$pct_zero[2], dynamics$n[2]),
  Изменение = c(
    paste0(round((dynamics$mean_pubs[2]/dynamics$mean_pubs[1] - 1)*100, 1), "%"),
    paste0(round((dynamics$median_pubs[2]/dynamics$median_pubs[1] - 1)*100, 1), "%"),
    paste0(round(dynamics$pct_zero[2] - dynamics$pct_zero[1], 1), " п.п."),
    paste0(dynamics$n[2] - dynamics$n[1])
  )
)

kable(df_table, 
      caption = "Динамика публикационной активности (2020–2021)",
      booktabs = TRUE,
      align = "c") %>%
  kable_styling(latex_options = c("striped", "hold_position"), 
                font_size = 11)

ggplot(dynamics, aes(x = factor(year), y = mean_pubs, fill = factor(year))) +
  geom_col(alpha = 0.7) +
  geom_text(aes(label = round(mean_pubs, 1)), vjust = -0.5, size = 5) +
  labs(x = "Год", y = "Публикации Scopus на 100 НПР") +
  theme_minimal() +
  theme(legend.position = "none") +
  scale_fill_manual(values = c("steelblue", "darkorange"))
```


За период с 2020 по 2021 год среднее число публикаций Scopus на 100 НПР на 13.4%. Присутствует также довольно значительный рост медианы за один год (на 24.3%), тем самым увеличиваясь быстрее среднего. Такое соотношение говорит о том, что рост публикационной активности был более равномерным, чем если бы среднее росло за счёт небольшой группы лидеров.

Доля нулевых публикаций снизилась на 1 п.п.
Это означает, что некоторые вузы, которые раньше не публиковались в Scopus, начали это делать. Даже небольшое снижение важно, так как оно показывает, что международная научная коммуникация постепенно проникает в те вузы, которые раньше были полностью от неё оторваны.

Таким образом, наблюдается позитивная, хотя и умеренная динамика.

\newpage
# Выводы

В рамках выполнения курсовой работы был проведён анализ научной продуктивности российских высших учебных заведений на основе открытых данных мониторинга эффективности образовательных организаций высшего образования за 2020–2022 годы. 

В ходе работы было установлено, что исходные данные мониторинга характеризуются высокой степенью полноты и стандартизации, однако требуют значительной предобработки.

Описательный анализ показал, что распределение публикационной активности (число публикаций Scopus на 100 научно-педагогических работников) имеет ярко выраженную правостороннюю асимметрию: основная масса вузов концентрируется в области низких значений, в то время как небольшое число лидеров формирует «длинный хвост». При сравнении вузов из топ-10% с остальными 90% выявлен колоссальный разрыв: средняя публикационная активность лидеров (125.1) в 6.8 раза превышает средний показатель остальных вузов (18.3). Таким образом, российская университетская наука характеризуется крайней степенью поляризации: небольшая группа вузов сосредотачивает в себе основную публикационную активность, тогда как подавляющее большинство университетов демонстрирует очень скромные результаты.

Анализ факторов, связанных с научной продуктивностью, позволил выявить ключевые драйверы. Наиболее сильная положительная корреляция с публикациями Scopus зафиксирована для показателя «совместные публикации с зарубежными учёными» (r = 0.54), что подчёркивает критическую роль международной научной кооперации. Было обнаружено, что наличие учёных степеней является необходимым, но далеко не достаточным условием для высокой научной результативности. Напротив, приток молодых исследователей и их вовлечённость в международные коллаборации вносят более значимый вклад.

Инфраструктурные показатели (диссертационные советы, центры коллективного пользования) сопутствуют высокой продуктивности, но их влияние опосредовано через финансирование и международное сотрудничество.

Анализ динамики за 2020–2021 годы показал положительные изменения: среднее число публикаций Scopus на 100 НПР выросло на 13.4%, медиана – на 24.3%, а доля вузов с нулевыми публикациями снизилась на 1 процентный пункт. Это позволяет говорить о постепенном вовлечении ранее аутсайдеров в международное научное пространство.

Таким образом, научная продуктивность российских вузов имеет ярко выраженную стратифицированную структуру с доминированием небольшой группы лидеров; ключевыми факторами, определяющими высокую результативность, выступают международное сотрудничество и финансирование научно-исследовательской деятельности; кадровые показатели играют важную, но неоднозначную роль, причём доля молодых исследователей оказывается более значимым предиктором, чем доля обладателей учёных степеней.

\newpage
# Заключение {-}

В рамках данной работы были достигнуты следующие результаты:

- Выполнено описание структуры набора данных мониторинга эффективности вузов РФ за 2020–2022 гг. Выделены тематические блоки показателей, обоснован выбор переменных для анализа научной продуктивности.

- Проведена предварительная обработка данных. Сформирован итоговый датафрейм (1356 наблюдений, 126 переменных). Доступен по ссылке: [https://github.com/GellertAnastasia/analysis_of_the_effectiveness_of_universities/blob/main/full_data.xlsx](https://github.com/GellertAnastasia/analysis_of_the_effectiveness_of_universities/blob/main/full_data.xlsx)

- Реализован описательный анализ показателей научной продуктивности. Выявлена крайняя поляризация.

- Выявлены ключевые факторы, влияющие на научную результативность. Наиболее сильная связь зафиксирована с международным соавторством (r=0.54).

- Зафиксирована динамика 2020–2021 гг.: рост среднего числа публикаций Scopus на 13.4%, снижение доли вузов с нулевыми публикациями на 1 п.п.


Код проекта доступен на GitHub: [https://github.com/GellertAnastasia/analysis_of_the_effectiveness_of_universities.git](https://github.com/GellertAnastasia/analysis_of_the_effectiveness_of_universities.git) 


\newpage
# Список литературы {-}

\begin{enumerate}[label={[\arabic*]}, ref={[\arabic*]}, leftmargin=*, align=right, labelwidth=1.8em, labelsep=0.5em]
\item Министерство науки и высшего образования Российской Федерации. Мониторинг деятельности образовательных организаций высшего образования. \url{https://monitoring.miccedu.ru/} (дата обращения: 20.04.2026).

\item R Core Team. The R Project for Statistical Computing: Documentation. \url{https://www.r-project.org/other-docs.html} (дата обращения: 20.04.2026).
\end{enumerate}


\newpage
# Приложение {-}

```{r, echo=FALSE, message=FALSE, warning=FALSE, results='asis'}
library(knitr)
library(kableExtra)
library(magrittr)

mapping <- read.csv2("mapping.csv", 
                     fileEncoding = "Windows-1251",
                     stringsAsFactors = FALSE)

cat("\\begingroup\\small\n")
kable(mapping, format = "latex", 
      longtable = TRUE, 
      booktabs = TRUE,
      caption = "Соответствие исходных и кодовых названий показателей") %>%
  kable_styling(latex_options = "hold_position") %>%
  column_spec(1, width = "0.5cm") %>%
  column_spec(2, width = "9.5cm") %>%
  column_spec(3, width = "6cm") %>%
  row_spec(2:nrow(mapping)-1, hline_after = TRUE)
cat("\\endgroup\n")